---
title: "Health"
author: "Daniele Lepre"
date: "2025-06-17"
output:
  word_document: default
  pdf_document: default
---


#importazioni librerie
```{r}
#Lettura e manipolazione dei dati
library(readxl)   
library(dplyr)    
library(tidyr)
library(skimr)    
library(mice)

#Visualizzazione dati
library(ggplot2)  
library(corrplot) 
library(survminer) 

#Clustering e riduzione dimensionale
library(cluster)     
library(factoextra)  
library(clusterSim)  
library(Rtsne)       
library(umap)    
library(reshape2)

#Analisi statistica e modelli
library(survival)    
library(performance) 
library(pacman)

#Prediction
library(caret)
library(pROC)
library(randomForest)
library(xgboost)
library(e1071)
library(PRROC)
library(MLmetrics)

library(tinytex)
```



#Import
verifichiamo i nomi dei fogli
```{r}
excel_sheets("Dataset.xlsx")
```
Importo solo sheet1 in quanto è quello coi dati, sheet2 è la descrizione delle variabili
```{r}
df <- read_excel("Dataset.xlsx", sheet = "Sheet1")
```

creo un dataset di copia senza modifiche
```{r}
df0<-df
```


verifichiamo dataset
```{r}
dim(df)
colnames(df)
head(df)
```
Per semplicità, rinominiamo le variabili sostituendo spazi e segni speiciali con _ 
```{r}
colnames(df) <- colnames(df) %>%
  gsub(" ", "_", .) %>%
  gsub("/", "_", .) %>%
  gsub("-", "_", .) %>%
  gsub("[^[:alnum:]_]", "", .)

colnames(df)
```
verifichiamo duplicati e valori nulli per colonna
```{r}
sum(duplicated(df))
```
non si hanno duplicati

verifichiamo valori nulli per colonna
```{r}
colSums(is.na(df))
```

eliminiamo righe con target mancanti
```{r}
df <- df[!is.na(df$OS) & !is.na(df$Status_OS), ]
dim(df)
```
notiamo che le righe passano da 174 a 173 eliminando una riga, a essere eliminata è l'indice 174 che aveva molte colonne nulle compresa la target


#Data Cleanining
| Variabile              | Significato                                  | Codici / Valori possibili                                                     |
| ---------------------- | -------------------------------------------- | ----------------------------------------------------------------------------- |
| Sex                    | Sesso                                        | 1 = male, 2 = female                                                          |
| Age                    | Anno di nascita del paziente                 | Numerico                                                                      |
| Duration of sympthoms  | Giorni con sintomi prima della chirurgia     | Numerico                                                                      |
| Increased ICP          | ICP aumentata (nausea, vomito, mal di testa) | 1 = yes, 2 = no                                                               |
| Epileptic seizures     | Crisi epilettiche presenti                   | 1 = yes, 2 = no                                                               |
| Neurological deficit   | Deficit neurologico presente                 | 1 = yes, 2 = no                                                               |
| Hormonal abnormalities | Anomalie ormonali presenti                   | 1 = yes, 2 = no                                                               |
| Operation type         | Tipo di intervento chirurgico                | 1 = biopsy, 2 = reduction, 3 = subtotal resection, 4 = gross total resection  |
| Localisation           | Localizzazione tumore                        | 1 = supratentorial, 2 = infratentorial, 3 = both                              |
| Embryonal tumors       | Istotipo embrionale                          | 1 = yes, 2 = no                                                               |
| HGG                    | Istotipo glioma alto grado                   | 1 = yes, 2 = no                                                               |
| LGG                    | Istotipo glioma basso grado                  | 1 = yes, 2 = no                                                               |
| Craniopharyngeoma      | Istotipo craniopharingioma                   | 1 = yes, 2 = no                                                               |
| GCT / NGCT             | Istotipo germinoma / non germinoma           | 1 = yes, 2 = no                                                               |
| Ependymoma             | Istotipo ependimoma                          | 1 = yes, 2 = no                                                               |
| Glioneural Tu          | Istotipo glioneurale                         | 1 = yes, 2 = no                                                               |
| Pineal Tu              | Istotipo pineale                             | 1 = yes, 2 = no                                                               |
| Choroid plexus Tu      | Istotipo plesso coroideo                     | 1 = yes, 2 = no                                                               |
| Other                  | Altri istotipi                               | 1 = yes, 2 = no                                                               |
| Unknown                | Istotipo sconosciuto                         | 1 = yes, 2 = no                                                               |
| MRI finding            | Referto MRI                                  | 1 = normal, 2 = local residual disease, 3 = disseminated disease              |
| CSF cytology           | Citochimica liquor                           | 1 = yes, 2 = no                                                               |
| CSF cytology finding   | Referto citochimica                          | 1 = malignant cells present, 2 = malignant cells absent                       |
| Extent of disease      | Estensione malattia                          | 1 = no evidence disease, 2 = local residual disease, 3 = disseminated disease |
| Neoadjuvant CT         | Chemioterapia neoadiuvante somministrata     | 1 = yes, 2 = no                                                               |
| Radiotherapy           | Radioterapia effettuata                      | 1 = yes, 2 = no                                                               |
| CSI dose               | Dose craniospinale (Gy)                      | Numerico                                                                      |
| Boost dose             | Boost dose fossa posteriore (Gy)             | Numerico                                                                      |
| Total dose             | Dose totale (Gy)                             | Numerico                                                                      |
| Concomitant CT         | Chemioterapia concomitante somministrata     | 1 = yes, 2 = no                                                               |
| Adjuvant CT            | Chemioterapia adiuvante somministrata        | 1 = yes, 2 = no                                                               |
| OS                     | Sopravvivenza complessiva (mesi)             | Numerico                                                                      |
| Status OS              | Stato alla fine follow-up                    | 1 = dead, 2 = alive                                                           |

```{r}
summary(df)
```
notiamo la presenza di alcuni nulli 
stampiamo tutte le table per ogni variabile in quanto recap valori possibili non affidabile. per esempio in concomitant i documenti dicono valori possibili 1 e 2 ma dall'analisi emerge la possiblità di avere 3
in generale ricodifichiamo mettendo 1=si e 0=no (1=1, 0=2)
##Pat_No
rimuoviamo pat_no in quanto non utile nell' analisi
```{r}
df<-df%>% dplyr::select(-Pat_No)
```

##Age->Year_of_birth
rinominiamo la colonna per chiarezza
```{r}
colnames(df)[colnames(df) == "Age"] <- "Year_of_birth"
```

##Sex
codifichiamo  1 Maschi e 0 femmine
```{r}
table(df$Sex, useNA = "ifany")
```
```{r}
df$Sex <- ifelse(df$Sex == 1, 1, 0) #1 Male 0 Female
table(df$Sex)
```

##Increased_ICP  
ricodifichiamo 
```{r}
table(df$Increased_ICP, useNA = "ifany")
```
codifichiamo 0 no 1 si
```{r}
df$Increased_ICP <- ifelse(df$Increased_ICP == 1, 1, 0)
table(df$Increased_ICP, useNA = "ifany")
```

##Epileptic_seizures 
```{r}
table(df$Epileptic_seizures, useNA = "ifany")
```
codifichiamo 0 no 1 si
```{r}
df$Epileptic_seizures <- ifelse(df$Epileptic_seizures == 1, 1, 0)
table(df$Epileptic_seizures, useNA = "ifany")
```
##Neurological_deficit
```{r}
table(df$Neurological_deficit, useNA = "ifany")
```
codifichiamo 0 no 1 si
```{r}
df$Neurological_deficit <- ifelse(df$Neurological_deficit == 1, 1, 0)
table(df$Neurological_deficit, useNA = "ifany")
```

##Hormonal_abnormalities 
```{r}
table(df$Hormonal_abnormalities, useNA = "ifany")
```
codifichiamo 0 no 1 si
```{r}
df$Hormonal_abnormalities <- ifelse(df$Hormonal_abnormalities == 1, 1, 0)
table(df$Hormonal_abnormalities, useNA = "ifany")
```

##Operation type
si nota come ci siano 20 nulli
probabilmente sono soggetti non operati
Codifichiamo in modo esplicito i non operati aggiungendo una nuova categoria:
0 = no surgery
```{r}
df <- df %>%
  mutate(
    Operation_type = ifelse(is.na(Operation_type), 0, Operation_type)
  )
table(df$Operation_type, useNA = "ifany")
```
successivamente proviamo a binarizzare la variabili mettendo 1 se hanno fatto Gross total resection e 0 negli altri casi 
```{r}
df <- df %>%
  mutate(
    Operation_type_bin = ifelse(Operation_type == 4, 1, 0)
  )
table(df$Operation_type_bin)
```


##Localization 
```{r}
table(df$Localisation, useNA = "ifany")
```
```{r}
table(df$Glioneural_Tu)
```


##Embryonal_tumors      
```{r}
table(df$Embryonal_tumors, useNA = "ifany")
```
codifichiamo 0 no 1 si
```{r}
df$Embryonal_tumors <- ifelse(df$Embryonal_tumors == 1, 1, 0)
table(df$Embryonal_tumors, useNA = "ifany")
```

##HGG             
```{r}
table(df$HGG, useNA = "ifany")
```
codifichiamo 0 no 1 si
```{r}
df$HGG <- ifelse(df$HGG == 1, 1, 0)
table(df$HGG, useNA = "ifany")
```
##LGG        
```{r}
table(df$LGG, useNA = "ifany")
```
codifichiamo 0 no 1 si
```{r}
df$LGG <- ifelse(df$LGG == 1, 1, 0)
table(df$LGG, useNA = "ifany")
```
##Craniopharyngeoma   
```{r}
table(df$Craniopharyngeoma, useNA = "ifany")
```
codifichiamo 0 no 1 si
```{r}
df$Craniopharyngeoma <- ifelse(df$Craniopharyngeoma == 1, 1, 0)
table(df$Craniopharyngeoma, useNA = "ifany")
```
##GCT___NGCT      
```{r}
table(df$GCT___NGCT, useNA = "ifany")
```
codifichiamo 0 no 1 si
```{r}
df$GCT___NGCT <- ifelse(df$GCT___NGCT == 1, 1, 0)
table(df$GCT___NGCT, useNA = "ifany")
```
##Ependymoma  
```{r}
table(df$Ependymoma, useNA = "ifany")
```
codifichiamo 0 no 1 si
```{r}
df$Ependymoma <- ifelse(df$Ependymoma == 1, 1, 0)
table(df$Ependymoma, useNA = "ifany")
```
##Glioneural_Tu    
```{r}
table(df$Glioneural_Tu, useNA = "ifany")
```
codifichiamo 0 no 1 si
```{r}
df$Glioneural_Tu <- ifelse(df$Glioneural_Tu == 1, 1, 0)
table(df$Glioneural_Tu, useNA = "ifany")
```
##Pineal_Tu     
```{r}
table(df$Pineal_Tu, useNA = "ifany")
```
codifichiamo 0 no 1 si
```{r}
df$Pineal_Tu <- ifelse(df$Pineal_Tu == 1, 1, 0)
table(df$Pineal_Tu, useNA = "ifany")
```
##Choroid_plexus_Tu     
```{r}
table(df$Choroid_plexus_Tu, useNA = "ifany")
```
codifichiamo 0 no 1 si
```{r}
df$Choroid_plexus_Tu <- ifelse(df$Choroid_plexus_Tu == 1, 1, 0)
table(df$Choroid_plexus_Tu, useNA = "ifany")
```
##Other          
```{r}
table(df$Other, useNA = "ifany")
```
codifichiamo 0 no 1 si
```{r}
df$Other <- ifelse(df$Other == 1, 1, 0)
table(df$Other, useNA = "ifany")
```
##Unknown
```{r}
table(df$Unknown, useNA = "ifany")
```
codifichiamo 0 no 1 si
```{r}
df$Unknown <- ifelse(df$Unknown == 1, 1, 0)
table(df$Unknown, useNA = "ifany")
```
##MRI finding
Abbiamo imputato i 3 valori mancanti di MRI_finding usando Extent_of_disease, perché per tutti questi casi il valore era 2 (local residual disease), garantendo coerenza clinica tra le due variabili.
In questo modo abbiamo mantenuto l’informazione senza introdurre distorsioni o perdere dati
```{r}
cor(df$MRI_finding, df$Extent_of_disease,  use = "pairwise.complete.obs")
```
notiamo un elevata correlazione, al momento gestiamo i nulli rifacendoci a extent of disease. successivamente verrà gestito la multicollinearità

```{r}
df %>%
  filter(is.na(MRI_finding)) %>%
  dplyr::select(MRI_finding, Extent_of_disease)

```
```{r}
df <- df %>%
  mutate(
    MRI_finding = ifelse(is.na(MRI_finding), 2, MRI_finding)
  )
table(df$MRI_finding, useNA = "ifany")
```

##CSF cytology finding
CSF_cytology_finding è logicamente conseguente a CSF_cytology. Solo i pazienti con CSF_cytology == 1 (esame fatto) possono avere un valore valido in CSF_cytology_finding.
```{r}
table(df$CSF_cytology_finding , useNA = "ifany")
```
notiamo che solo 8 sono maligni

la nuova logica segue:
0 → CSF cytology non effettuato o CSF cytology effettuato, cellule maligne assenti
1 → CSF cytology effettuato, cellule maligne presenti
```{r}
df <- df %>%
  mutate(
    CSF_cytology_combined = case_when(
      CSF_cytology == 2 ~ 0,  # Non effettuato
      CSF_cytology == 1 & CSF_cytology_finding == 2 ~ 0, #2 malignant cells absent->0 no info
      CSF_cytology == 1 & CSF_cytology_finding == 1 ~ 1 #1 malignant cells present->info  
    )
  )


table(df$CSF_cytology_combined, useNA = "ifany")

```
Eliminiamo le colonne originali se non più necessarie
```{r}
df <- df %>%  dplyr::select(-CSF_cytology, -CSF_cytology_finding)
```

##Extent_of_disease

```{r}
table(df$Extent_of_disease, useNA = "ifany")
```



##CSI_dose, Boost_dose e Total dose
###total dose
partiamo da total dose
```{r}
table(df$Radiotherapy, useNA = "ifany")
```
```{r}
df %>%
  filter(is.na(Total_dose)) %>%
  dplyr::select(Radiotherapy, CSI_dose, Boost_dose, Total_dose)

```
otiamo che ci sono 9 nulli. questi sono coerenti in quanto total dose indica la dose di radiotheray ricevuta. ma questi 9 pazienti non hanno ricevuto radioterapia
quindi possiamo sostituire questi nulli con 0
```{r}
df <- df %>%
  mutate(
    CSI_dose = ifelse(is.na(CSI_dose) & Radiotherapy == 2, 0, CSI_dose),
    Boost_dose = ifelse(is.na(Boost_dose) & Radiotherapy == 2, 0, Boost_dose),
    Total_dose = ifelse(is.na(Total_dose) & Radiotherapy == 2, 0, Total_dose)
  )

```

controlliamo l'imputazione
```{r}
df %>%
  filter(is.na(Total_dose)) %>%
  dplyr::select(Radiotherapy, CSI_dose, Boost_dose, Total_dose)
```

###boost e csi
L'idea è sostituire NA con 0 in due situazioni:
Radiotherapy == 2 → non hanno fatto radioterapia → dosi 0
Radiotherapy == 1 e CSI_dose o Boost_dose mancanti → erano trattati localmente → dosi 0
```{r}
df <- df %>%
  mutate(
    CSI_dose = ifelse(is.na(CSI_dose), 0, CSI_dose),
    Boost_dose = ifelse(is.na(Boost_dose), 0, Boost_dose)
  )
```

controlliamo imputazioni
```{r}
colSums(is.na(df[, c("CSI_dose", "Boost_dose", "Total_dose")]))

```
```{r}
df %>%
  filter(Radiotherapy == 2) %>%
  summarise(
    max_CSI = max(CSI_dose, na.rm = TRUE),
    max_Boost = max(Boost_dose, na.rm = TRUE),
    max_Total = max(Total_dose, na.rm = TRUE)
  )

```
##Neoadjuvant_HT   
```{r}
table(df$Neoadjuvant_HT, useNA = "ifany")
```
codifichiamo 0 no 1 si
```{r}
df$Neoadjuvant_HT <- ifelse(df$Neoadjuvant_HT == 1, 1, 0)
table(df$Neoadjuvant_HT, useNA = "ifany")
```
##Radioteraphy
```{r}
table(df$Radiotherapy, useNA = "ifany")
```
codifichiamo 0 non hanno fatto radioterapia, 1 hanno fatto radioterapia
```{r}
df$Radiotherapy <- ifelse(df$Radiotherapy == 1, 1, 0)

table(df$Radiotherapy, useNA = "ifany")
```

##Adjuvant_HT
```{r}
table(df$Adjuvant_HT, useNA = "ifany")
```
codifichiamo 0 no 1 si
```{r}
df$Adjuvant_HT <- ifelse(df$Adjuvant_HT == 1, 1, 0)
table(df$Adjuvant_HT, useNA = "ifany")
```


##Status_OS --> Death
prima verifhciamo distribuzione status os dove 1 è death 2 alive
```{r}
table(df$Status_OS, useNA = "ifany")
```
rinominiamo la target per chiarezza e codifichiamo 1= death 0 alive
```{r}
df$Death <- ifelse(df$Status_OS == 2, 0, 1)
df<-df %>%dplyr::select(-Status_OS)
table(df$Death, useNA = "ifany")
```



##Concomitant_HT
```{r}
skim_without_charts(df$Concomitant_HT)
```
```{r}
table(df$Concomitant_HT,useNA = "ifany")
```

abbiamo 3 missing e due valir =3. ciò è un problema in quanto i valori vanno da 1 a 3 quando la documentazione ci dice che i valori possibili sono 1=SI e 2=NO
inizamo ricodificando in 0(NO) e 1(SI) e gli altri NAN
```{r}
df$Concomitant_HT <- ifelse(df$Concomitant_HT == 1, 1,
                          ifelse(df$Concomitant_HT == 2, 0, NA))
table(df$Concomitant_HT, useNA = "ifany")
```
concomitant identifica i pazienti che hanno ricevuto chemioterapia concomitante alla radioterapia, quindi controlliamo il valore di radioterapia così da capire se possiamo gestire alcuni di questi nulli
```{r}
df %>%
  filter(is.na(Concomitant_HT)) %>%
  dplyr::select(Radiotherapy)

```
imputatiamo i 3 NA con Radioterapia=0  (no CT concomitante) perché i pazienti non hanno ricevuto RT quindi impossibile che abbiano fatto chemio e radioterapia insieme
```{r}
df$Concomitant_HT[df$Radiotherapy == 0 & is.na(df$Concomitant_HT)] <- 0
table(df$Concomitant_HT, useNA = "ifany")
```


impitiamo con mice i valori mancanti
```{r}

imputed_data <- mice(df, method = 'logreg', m = 1, maxit = 50, seed = 500)

df <- complete(imputed_data, 1)

table(df$Concomitant_HT, useNA = "ifany")
prop.table(table(df$Concomitant_HT))

```
##Verifichiamo data cleaning
```{r}
skim_without_charts(df)
```
non abbiamo più missing_value
possiamo procedere

#EDA/VIZ
mortalità per sesso
```{r}
ggplot(df, aes(x = factor(Sex, labels = c("Female", "Male")), fill = factor(Death, labels = c("Alive", "Death")))) +
  geom_bar(position = "fill") +
  scale_y_continuous(labels = scales::percent_format()) +
  scale_fill_manual(values = c("steelblue", "firebrick")) +
  labs(title = "Mortality by Sex", x = "Sex", y = "Proportion", fill = "Outcome") +
  theme_minimal()

```
non vi è particolare differenza 

distribuzione soggetti deceduti e sopravvisuti
```{r}
ggplot(df, aes(x = as.factor(Death))) +
  geom_bar(fill = "steelblue", color = "black") +
  geom_text(stat = "count", aes(label = ..count..), vjust = -0.5, size = 5) +
  theme_minimal() +
  labs(
    title = "Distribuzione di Death",
    x = "Death",
    y = "Conteggio"
  ) +
  theme(
    text = element_text(size = 14)
  )

```

Distribuzione di OS
```{r}
ggplot(df, aes(x = OS)) +
  geom_histogram(binwidth = 10, fill = "steelblue", color = "black") +
  theme_minimal() +
  labs(title = "Overall Survival Distribution", x = "OS (months)", y = "Count")

```
La distribuzione di OS mostra:
-Un picco netto nei primi mesi → diversi pazienti con OS < 20 mesi (mortalità precoce)
-La sopravvivenza si distribuisce poi su un intervallo ampio fino a 160 mesi
-C'è una coda lunga, con una parte della popolazione che sopravvive a lungo
-Pattern tipico di malattie gravi come i tumori pediatrici → alta mortalità iniziale, ma sottogruppo che sopravvive a lungo.

OS per tipo di resezione
```{r}
ggplot(df, aes(x = factor(Operation_type_bin), y = OS)) +
  geom_boxplot(fill = "steelblue") +
  theme_minimal() +
  labs(title = "Overall Survival by Operation type bin ", x = "Operation type (0=NGTR,1=GTR)", y = "OS (months)")

```
chi fa una gross total resection aumenta OS
```{r}
ggplot(df, aes(x = factor(Operation_type), y = OS)) +
  geom_boxplot(fill = "steelblue") +
  theme_minimal() +
  labs(title = "Overall Survival by Operation type", x = "Operation type (0=No surgery, 1=Biopsy, 2=Reduction, 3=Subtotal, 4=GTR)"
)

```

La sopravvivenza mediana aumenta passando da:
-No surgery → OS bassa (molti outlier negativi)
-Biopsy / Gross total resection → sopravvivenze mediane più alte
-Reduction / Subtotal → mediane intermedie

più il tipo di intervento è radicale (GTR), migliore la sopravvivenza. I non operati sono il gruppo più a rischio

rimuoviamo operation_type
```{r}
df <- df %>%
  dplyr::select(-Operation_type)
```
Boxplot OS per Radiotherapy
```{r}
ggplot(df, aes(x = factor(Radiotherapy), y = OS)) +
  geom_boxplot(fill = "steelblue") +
  theme_minimal() +
  labs(title = "Overall Survival by Radiotherapy", x = "Radiotherapy (0=No,1=Yes )", y = "OS (months)")

```
I pazienti che hanno fatto RT (1) mostrano una mediana di OS più alta rispetto a quelli che non l'hanno fatta (2), ma:
-la variabilità è alta
-pochi pazienti senza RT sopravvivono a lungo (outlier)

RT è legata alla gravità della malattia, quindi questo grafico va interpretato tenendo conto del confondimento clinico.

Mortalità per Extent of Disease 
```{r}
df %>%
  group_by(Extent_of_disease, Death) %>%
  summarise(n = n(), .groups = "drop") %>%
  ggplot(aes(x = factor(Extent_of_disease), y = n, fill = factor(Death, labels = c("Alive", "Death")))) +
  geom_col(position = "fill") +
  scale_y_continuous(labels = scales::percent_format()) +
  scale_fill_manual(values = c("steelblue", "firebrick")) +
  theme_minimal() +
  labs(title = "Mortality by Extent of Disease", 
       x = "Extent of Disease", 
       y = "Proportion", 
       fill = "Status OS")


```
La proporzione di pazienti morti (Death) e vivi (Alive) in base all'Extent of Disease:
1 = No evidence of disease (NED)
2 = Local residual disease (LRD)
3 = Disseminated disease (DD)

Extent 1 (NED):
Circa 75% dei pazienti sono vivi (steelblue).
Solo circa 25% deceduti (firebrick).
Sopravvivenza molto buona se non c’è malattia residua.

Extent 2 (LRD):
Proporzione più bilanciata.
Sopravvivenza intermedia: rischio aumentato rispetto a NED.

Extent 3 (DD):
Circa 75% deceduti, solo 25% vivi.
La disseminazione della malattia ha un impatto fortemente negativo sulla sopravvivenza.

L’estensione della malattia aumenta la mortalità man mano che la malattia è più avanzata.

OS vs Duration of Symptoms Before Diagnosis
```{r}
ggplot(df, aes(x = Duration_of_sympthoms_before_diagnosis_days, y = OS)) +
  geom_point(alpha = 0.7) +
  geom_smooth(method = "lm", se = TRUE, color = "firebrick") +
  theme_minimal() +
  labs(title = "OS vs Duration of Symptoms Before Diagnosis", x = "Duration of symptoms (days)", y = "OS (months)")

```
Tendenza positiva visibile: durata più lunga dei sintomi correlata a OS maggiore.
 punti molto concentrati a basse durate, con outlier che estendono la regressione.

I pazienti con sintomi più lunghi prima della diagnosi potrebbero avere malattie meno aggressive ma attenzione agli outlier che influenzano la stima.

```{r}
# Stampa numero soggetti per categoria
df %>%
  mutate(Year_of_birth_group = cut(Year_of_birth,
                                   breaks = seq(1989, 2020, by = 10),
                                   right = FALSE,
                                   labels = c("1989-1999", "2000-2009", "2010-2019"))) %>%
  group_by(Year_of_birth_group) %>%
  summarise(total = n(), .groups = "drop") %>%
  print()

# Genera il grafico
df %>%
  mutate(Year_of_birth_group = cut(Year_of_birth,
                                   breaks = seq(1989, 2020, by = 10),
                                   right = FALSE,
                                   labels = c("1989-1999", "2000-2009", "2010-2019"))) %>%
  group_by(Year_of_birth_group, Death) %>%
  summarise(n = n(), .groups = "drop") %>%
  group_by(Year_of_birth_group) %>%
  mutate(percent = n / sum(n) * 100) %>%
  ggplot(aes(x = Year_of_birth_group, y = percent, fill = factor(Death, labels = c("Alive", "Death")))) +
  geom_col() +
  scale_y_continuous(labels = scales::percent_format(scale = 1)) +
  scale_fill_manual(values = c("steelblue", "firebrick")) +
  theme_minimal() +
  labs(title = "Mortality by Year of Birth Group",
       x = "Year of Birth Group",
       y = "Proportion (%)",
       fill = "Status OS")


```
Il grafico mostra la proporzione di pazienti deceduti (Death, blu) e vivi (Alive, rosso) suddivisi per gruppo di anno di nascita:
-1989-1999: circa 30-35% deceduti, 65-70% vivi
-2000-2009: proporzione invertita rispetto agli altri gruppi → oltre il 50% deceduti, meno del 50% vivi
-2010-2019: proporzione simile al primo gruppo, circa 30-35% deceduti, 65-70% vivi

```{r}
df %>%
  pivot_longer(cols = c(Embryonal_tumors, HGG, LGG, Ependymoma, Craniopharyngeoma, 
                        GCT___NGCT, Other, Unknown, Glioneural_Tu, Pineal_Tu, Choroid_plexus_Tu),
               names_to = "Histotype",
               values_to = "Presence") %>%
  filter(Presence == 1) %>%
  group_by(Histotype) %>%
  summarise(n = n(), .groups = "drop") %>%
  ggplot(aes(x = reorder(Histotype, n), y = n)) +
  geom_col(fill = "steelblue") +
  coord_flip() +
  theme_minimal() +
  labs(title = "Number of Observations per Histotype",
       x = "Histotype",
       y = "Count")

```
Embryonal_tumors: l’istotipo più frequente, con oltre 60 osservazioni, coerente perchè sono tra i più comuni nei tumori cerebrali pediatrici.
LGG (Low-grade glioma) e HGG (High-grade glioma): gruppi numericamente simili, con circa 20 osservazioni ciascuno, rappresentano i principali tumori gliali.
Unknown: numero significativo (circa 20), riflettendo i casi di diagnosi solo radiologica o non definita.
Ependymoma, GCT/NGCT, Other: presenti in modo intermedio, ciascuno con 10-15 casi.
Craniopharyngeoma, Pineal_Tu, Glioneural_Tu, Choroid_plexus_Tu: istotipi più rari nel dataset, con pochi casi ciascuno, coerente con la minore incidenza di questi tumori.


```{r}
df %>%
  pivot_longer(cols = c(Embryonal_tumors, HGG, LGG, Ependymoma, Craniopharyngeoma, GCT___NGCT,Ependymoma, Glioneural_Tu,Pineal_Tu, Choroid_plexus_Tu, Other, Unknown),
               names_to = "Histotype",
               values_to = "Presence") %>%
  filter(Presence == 1) %>%
  group_by(Histotype, Death) %>%
  summarise(n = n(), .groups = "drop") %>%
  ggplot(aes(x = Histotype, y = n, fill = factor(Death, labels = c("Alive", "Death")))) +
  geom_col(position = "fill") +
  scale_y_continuous(labels = scales::percent_format()) +
  scale_fill_manual(values = c("steelblue", "firebrick")) +
  theme_minimal() +
  coord_flip() +
  labs(title = "Mortality by Histotype", x = "Histotype", y = "Proportion", fill = "Death")

```
Unknown → quasi tutti deceduti, pochissimi sopravvissuti → conferma la prognosi sfavorevole già nota per i tumori con istotipo non definito (es. brainstem glioma radiologico).
HGG (High-grade glioma) → prevalenza di deceduti (rosso dominante), coerente con l’aggressività e la cattiva prognosi di questo tipo di tumore.
Other → mortalità elevata, con piccola quota di sopravvissuti → gruppo eterogeneo, spesso associato a forme più aggressive.
Embryonal_tumors → circa metà deceduti, metà vivi → comportamento intermedio come atteso (es. medulloblastoma).
Ependymoma → prevalenza di sopravvissuti, ma con una quota di deceduti → riflette un rischio intermedio.
LGG (Low-grade glioma) → alta sopravvivenza (blu predominante) → coerente con la natura benigna o a lento accrescimento.
Craniopharyngeoma / Choroid_plexus_Tu / Glioneural_Tu / Pineal_Tu / GCT/NGCT → alta sopravvivenza (blu prevalente), come atteso per questi istotipi, che generalmente hanno migliore prognosi con trattamento adeguato.


```{r}
ggplot(df, aes(x = factor(Localisation, labels = c("Supratentorial", "Infratentorial", "Both")), y = OS)) +
  geom_boxplot(fill = "steelblue") +
  theme_minimal() +
  labs(title = "OS by Tumor Localisation", x = "Localisation", y = "OS (months)")

```
Il boxplot rappresenta la distribuzione della sopravvivenza complessiva (OS, in mesi) in base alla localizzazione del tumore:
-Supratentorial:mediana OS più alta; distribuzione più ampia e valori più elevati in generale.
-Infratentorial:mediana OS più bassa rispetto ai tumori supratentoriali; distribuzione più concentrata a valori inferiori.
-Both: la mediana OS più bassa tra i gruppi; distribuzione ristretta a OS più bassi.

Interpretazione
Il grafico mostra un pattern:
-Supratentorial: tumori in questa sede tendono ad avere una prognosi migliore, probabilmente legata alla maggiore resecabilità e alla minore compromissione di strutture vitali.
-Infratentorial: sede tipica di tumori come il medulloblastoma, con rischio più alto e spesso associata a sintomi più gravi al momento della diagnosi.
-Both (supratentorial + infratentorial): coinvolgimento di entrambe le regioni → associato a malattia più avanzata e prognosi peggiore.

La progressiva riduzione della mediana OS da Supratentorial → Infratentorial → Both riflette l’impatto negativo della localizzazione e dell’estensione del tumore sulla sopravvivenza.

il grafico evidenzia come la localizzazione del tumore sia un importante fattore prognostico, più esteso e in sedi critiche quindi OS più bassa.

```{r}
ggplot(df, aes(x = Total_dose, y = OS)) +
  geom_point(alpha = 0.6) +
  geom_smooth(method = "lm", se = TRUE, color = "steelblue") +
  theme_minimal() +
  labs(title = "OS vs Total Radiotherapy Dose", x = "Total Dose (Gy)", y = "OS (months)")

```
Il grafico rappresenta la relazione tra la dose totale di radioterapia (Gy) e la sopravvivenza complessiva (OS in mesi).
La maggior parte dei dati si concentra in un range ristretto di dosi (tra 50 e 60 Gy).
La linea di regressione (azzurra) mostra una lieve tendenza positiva, cioè un aumento di OS al crescere della dose totale, ma la pendenza è molto modesta.
L'intervallo di confidenza (area grigia) è ampio, soprattutto alle dosi più basse, segnalando un’alta incertezza in quelle aree a causa della scarsità di dati.

La relazione apparente è debole: la sopravvivenza complessiva non varia molto con la dose, probabilmente perché:
la dose è determinata dal tipo e dalla localizzazione del tumore (più che essere un fattore indipendente che influenza direttamente la OS);
i pazienti che ricevono dosi più alte spesso hanno tumori più aggressivi → confondimento clinico.



```{r}
df %>%
  pivot_longer(cols = c(Embryonal_tumors, HGG, LGG, Ependymoma, Craniopharyngeoma, 
                        GCT___NGCT, Other, Unknown, Glioneural_Tu, Pineal_Tu, Choroid_plexus_Tu),
               names_to = "Histotype",
               values_to = "Presence") %>%
  filter(Presence == 1) %>%
  ggplot(aes(x = Histotype, y = OS)) +
  geom_boxplot(fill = "steelblue") +
  coord_flip() +
  theme_minimal() +
  labs(title = "Overall Survival by Tumor Histotype", x = "Histotype", y = "OS (months)")

```
Choroid_plexus_Tu e Craniopharyngeoma mostrano le mediane di sopravvivenza più elevate (vicine o superiori ai 120 mesi), con un range ampio ma favorevole. Prognosi molto buona.

HGG (High Grade Glioma) e Unknown mostrano le mediane di sopravvivenza più basse, rispettivamente sotto i 25 e 10 mesi. Natura aggressiva di questi tumori.
Unknown potrebbe riferirsi a gliomi del tronco (es. DIPG), notoriamente non operabili.

Alcuni gruppi (es. Other, Glioneural_Tu) mostrano box molto ampi, segno di eterogeneità nei tempi di sopravvivenza.
Presence of outliers in molte categorie indica pazienti con sopravvivenze particolarmente elevate o ridotte rispetto alla media.


#Feature engineering e selection
ricapitolando abbiamo

  VARIABILI DEMOGRAFICHE
-Sex → binaria (0 = femmina, 1 = maschio)
-Year_of_birth → continua (anno di nascita )

  VARIABILI CLINICHE AL MOMENTO DELLA DIAGNOSI (SINTOMI)
-Duration_of_sympthoms_before_diagnosis_days → continua
-Increased_ICP → binaria (0/1)
-Epileptic_seizures → binaria (0/1)
-Neurological_deficit → binaria (0/1)
-Hormonal_abnormalities → binaria (0/1)

  VARIABILI CLINICHE: STATO DELLA MALATTIA ALLA DIAGNOSI / POST-CHIRURGIA
-MRI_finding → categorica (1 = NED, 2 = LRD, 3 = DD)
-Extent_of_disease → categorica (1 = NED, 2 = LRD, 3 = DD)
-CSF_cytology_combined → binaria (0 = non fatto o negativo, 1 = maligno presente)

  VARIABILI SU TIPOLOGIA ISTOLOGICA (one-hot encoded)
-Embryonal_tumors
-HGG (high-grade glioma)
-LGG (low-grade glioma)
-Craniopharyngeoma
-GCT___NGCT
-Ependymoma
-Glioneural_Tu
-Pineal_Tu
-Choroid_plexus_Tu
-Other
-Unknown
Importante notare che queste rappresentano la stessa informazione sotto forma binaria. Solo una vale 1 per paziente.

  VARIABILE SU LOCALIZZAZIONE
-Localisation → categorica (1 = supratentoriale, 2 = infratentoriale, 3 = entrambi)

  VARIABILE SU TRATTAMENTI RICEVUTI
-Operation_type → binaria (0/1)
-Radiotherapy → binaria (0/1)
-Neoadjuvant_HT → binaria (0/1)
-Concomitant_HT → binaria (0/1)
-Adjuvant_HT → binaria (0/1)
-CSI_dose → continua (Gy)
-Boost_dose → continua (Gy)
-Total_dose → continua (Gy)

  TARGET
-OS → Overall survival (continua, mesi)
-Death → Esito binario: 1 = death, 0 = alive (binarizzazione di Status_OS)

##Riduciamo i tipi di tumore in quanto alcuni sono troppo rari-->ridurre sparsità
```{r}
# Calcolo frequenze per ogni tipo
colSums(df %>% dplyr::select(Embryonal_tumors, HGG, LGG, Craniopharyngeoma, GCT___NGCT,
                      Ependymoma, Glioneural_Tu, Pineal_Tu, Choroid_plexus_Tu,
                      Other, Unknown), na.rm = TRUE)

```
raggruppiamo quelli rari <10 osservazioni
```{r}
df$Rare_histologies <- ifelse(
  df$Craniopharyngeoma==1 |  df$Pineal_Tu == 1 | df$Choroid_plexus_Tu == 1 | df$Glioneural_Tu == 1 | df$Other == 1, 1, 0)

df <- df %>% dplyr::select(-Craniopharyngeoma,-Pineal_Tu, -Choroid_plexus_Tu, -Glioneural_Tu,-Other)
colSums(df %>% dplyr::select(Embryonal_tumors, HGG, LGG, GCT___NGCT,
                      Ependymoma, Rare_histologies, Unknown), na.rm = TRUE)
```
##Extent_of_disease vs MRI finding
Extent_of_disease = variabile più completa
Include le informazioni del MRI_finding e in più CSF + colonna vertebrale.

MRI_finding = sottoinsieme informativo
Si concentra sul residuo visibile alla risonanza o TC.

Sono concettualmente collegate ma non identiche.
```{r}
cor(df$Extent_of_disease, df$MRI_finding)
```
forte correlazione (0.86) 
Scelgo di tenere extent of disease
```{r}
df <- df %>% dplyr::select(-MRI_finding)
colnames(df)
```
##Trasformazione in factor
```{r}
df$Extent_of_disease <- factor(df$Extent_of_disease, levels = c(1,2,3), labels = c("1", "2", "3"))
df$Localisation <- factor(df$Localisation, levels = c(1,2,3), labels = c("1", "2", "3"))
levels(df$Localisation)
table(df$Localisation)
levels(df$Extent_of_disease)
table(df$Extent_of_disease)

```

##One hot encoding 


facciamo one hot encoding
-localisation
-extent of disease
```{r}
# Assicurati che sia fattore con livello di riferimento desiderato (es. "1" = Supratentorial)
df <- df %>%
  mutate(Localisation = relevel(as.factor(Localisation), ref = "1"))

# Crea one-hot
local_onehot <- model.matrix(~ Localisation - 1, data = df) %>%
  as.data.frame()
local_onehot <- local_onehot %>% dplyr::select(-Localisation1)
# Controlla colonne generate
colnames(local_onehot)

# Combina col dataset eliminando la colonna originale
df_local <- bind_cols(
  df %>% dplyr::select(-Localisation),
  local_onehot
)


```

Extent of disease
```{r}
# Assicurati che sia fattore con livello di riferimento desiderato (es. "1" = NED)
df_local <- df_local %>%
  mutate(Extent_of_disease = relevel(as.factor(Extent_of_disease), ref = "1"))

# Crea one-hot
extent_onehot <- model.matrix(~ Extent_of_disease - 1, data = df_local) %>%
  as.data.frame()
extent_onehot <- extent_onehot %>% dplyr::select(-Extent_of_disease1)
# Controlla colonne generate
colnames(extent_onehot)

# Combina col dataset eliminando la colonna originale
df_final <- bind_cols(
  df_local %>% dplyr::select(-Extent_of_disease),
  extent_onehot
)


```
```{r}
skim_without_charts(df_final)
```


##Correlazione
```{r}
corr_matrix <- cor(df_final, use = "pairwise.complete.obs")

# Plot heatmap
corrplot(corr_matrix, method = "color", type = "upper",
         addCoef.col = "black", tl.col = "black", number.cex = 0.4, tl.cex = 0.5)
```
stampiamo quelle significative  (threshold=0.4)
```{r}
# Definiamo soglia
threshold <- 0.4

corr_matrix_out <- as.data.frame(as.table(corr_matrix)) %>%
  filter(abs(Freq) >= threshold) %>%
  filter(Var1 != Var2) %>%
  rowwise() %>%
  mutate(pair = paste(sort(c(Var1, Var2)), collapse = "_")) %>%
  ungroup() %>%
  distinct(pair, .keep_all = TRUE) %>%
  rename(corr = Freq) %>%  # Rinominiamo Freq in corr
  arrange(desc(abs(corr)))  # Ordiniamo

# Ora stampa solo le colonne desiderate
print(corr_matrix_out[, c("Var1", "Var2", "corr")])

```
Total_dose ~ Radiotherapy (0.91)
Correlazione fortissima e attesa: chi ha ricevuto radioterapia ha un valore di Total_dose > 0.

Extent_of_disease2 ~ Operation_type_bin (-0.89)
Correlazione molto forte negativa: quando la malattia è "local residual disease" (Extent 2), c'è minor probabilità che sia stata fatta gross total resection (GTR). Coerente clinicamente: residual disease implica resezione incompleta.

Boost_dose ~ CSI_dose (0.88)
Molto alta: chi riceve una dose craniospinale tende a ricevere anche il boost alla fossa posteriore.

Death ~ OS (-0.75)
Correlazione forte e negativa: OS basso si associa a morte. Atteso, dato che Death deriva da OS (OS basso = evento avvenuto).

Extent_of_disease3 ~ CSF_cytology_combined (0.71)
Disseminated disease (Extent 3) associato alla positività della citologia liquorale. Coerente clinicamente.

CSI_dose ~ Embryonal_tumors (0.68)
Gli embryonal tumors ricevono più frequentemente CSI, coerente con gli schemi terapeutici.

Concomitant_HT ~ HGG (0.63)
High-grade glioma più frequentemente trattati con chemio concomitante, come da pratica clinica.

Boost_dose ~ Embryonal_tumors (0.62)
Gli embryonal tumors ricevono più spesso un boost. Anche questo dato riflette gli schemi terapeutici.

Adjuvant_HT ~ Embryonal_tumors (0.55)
Gli embryonal tumors sono più spesso trattati con chemio adiuvante. Coerente con le linee guida.

Adjuvant_HT ~ CSI_dose / Boost_dose (~0.54–0.53)
Queste variabili viaggiano insieme nei piani di trattamento, dato atteso.

Localisation2 ~ Embryonal_tumors (0.53)
Gli embryonal tumors sono più frequentemente localizzati infratentorialmente (Localisation2). Atteso: molti medulloblastomi sono in fossa posteriore.

GCT/NGCT ~ Hormonal_abnormalities (0.51)
I tumori della linea germinale sono più frequentemente associati a disturbi ormonali, coerente con la localizzazione tipica in area sellare.

Total_dose / Radiotherapy ~ Neoadjuvant_HT (-0.49 / -0.48)
Chi fa chemio neoadiuvante tende a ricevere meno radioterapia o dosi minori. Potenziale pattern terapeutico.

Operation_type_bin ~ Embryonal_tumors (0.42)
Gli embryonal tumors sono più spesso sottoposti a GTR, riflettendo l'aggressività del trattamento.

Operation_type_bin ~ Boost_dose (0.41)
La GTR è associata alla ricezione di boost, coerente con approcci terapeutici integrati.

#Riduzione dimensionalità
elimino target variables per non introdurre bias
```{r}
df_notarg <- df_final %>% dplyr:::select(-Death, -OS)
df_scaled <- scale(df_notarg)
```

##PCA
```{r}
pca_res <- prcomp(df_scaled, center = TRUE, scale. = TRUE)
pca_df <- data.frame(pca_res$x[,1:2], Death = df$Death)

# Scatter PC1 vs PC2
ggplot(pca_df, aes(PC1, PC2, color = factor(Death))) +
  geom_point(alpha = 0.7) +
  theme_minimal() +
  labs(title = "PCA: Dimensionality Reduction", color = "Death")

# Varianza spiegata (prime 10 componenti)
explained_var <- pca_res$sdev^2 / sum(pca_res$sdev^2)
explained_df <- data.frame(
  PC = paste0("PC", 1:length(explained_var)),
  Variance = explained_var
)

ggplot(explained_df[1:10, ], aes(x = PC, y = Variance)) +
  geom_col(fill = "steelblue") +
  geom_text(aes(label = scales::percent(Variance, accuracy = 0.1)), vjust = -0.5) +
  theme_minimal() +
  labs(title = "PCA: Variance Explained by Principal Components",
       y = "Proportion of Variance", x = "Principal Component")
```
La PC1 spiega circa 18% della varianza totale, è la componente più informativa, ma cattura meno di 1/5 della varianza.
La PC2 spiega 10.7%
La PC3 spiega 8.6%

Le componenti successive spiegano via via meno varianza: PC4 (7.4%), PC5 (6.3%), ecc.

Nessuna componente singola domina la struttura dei dati
-La PC1 spiega solo una frazione modesta (18%) → i dati sono distribuiti in uno spazio multivariato complesso, senza una direzione principale che cattura tutto.
-Le prime 2 componenti spiegano insieme ~29% della varianza
-La proiezione su PC1 + PC2  dà un’idea parziale della struttura, ma gran parte della variabilità resta in dimensioni superiori.

##Umap
```{r}
set.seed(42)
umap_res <- umap(df_scaled)

# Prepara il dataframe UMAP
umap_df <- data.frame(
  X1 = umap_res$layout[,1],
  X2 = umap_res$layout[,2],
  Death = df$Death,
  Extent_of_disease = df$Extent_of_disease
)

# UMAP plot colorato per Death
ggplot(umap_df, aes(X1, X2, color = factor(Death))) +
  geom_point(alpha = 0.7) +
  theme_minimal(base_size = 14) +
  labs(
    title = "UMAP: Dimensionality Reduction",
    x = "UMAP Dimension 1",
    y = "UMAP Dimension 2",
    color = "Death"
  )

ggplot(umap_df, aes(x = as.factor(Extent_of_disease), y = X1)) +
  geom_boxplot(fill = "steelblue") +
  theme_minimal(base_size = 14) +
  labs(
    title = "UMAP Dim1 by Extent of Disease",
    x = "Extent of Disease",
    y = "UMAP Dim1"
  )
group <- ifelse(umap_df$Extent_of_disease == 1, 0, 1)

# T-test Dim1
t1 <- t.test(umap_df$X1 ~ group)

# T-test Dim2
t2 <- t.test(umap_df$X2 ~ group)

cat("T-test UMAP Dim1 (NED vs other): p-value =", t1$p.value, "\n")
cat("T-test UMAP Dim2 (NED vs other): p-value =", t2$p.value, "\n")


```

I punti sono distribuiti nello spazio UMAP senza una separazione netta tra i gruppi Death = 0 (Alive) e Death = 1 (Dead).
C'è un certo mix visivo: i due gruppi si sovrappongono in diverse aree, anche se alcuni cluster sembrano più ricchi di uno dei due stati.
UMAP non ha identificato separazioni nette sulla base di Death, significa che la combinazione delle variabili non cattura una distinzione chiara solo in base alla sopravvivenza.

NED (1) → valori di UMAP Dim1 prevalentemente negativi, distribuzione più compatta
LRD (2) → valori di UMAP Dim1 più centrati e più dispersi
DD (3) → valori di UMAP Dim1 negativi, simili a NED, ma più dispersi e con outlier positivi

T-test risultati
-UMAP Dim1 (NED vs others): p = 0.00022 → differenza significativa
-UMAP Dim2 (NED vs others): p < 0.0000001 → differenza fortemente significativa
Le dimensioni UMAP riflettono in modo significativo l'estensione della malattia:
NED si posiziona in uno spazio diverso da LRD/DD.
Le coordinate UMAP contengono informazione clinica rilevante rispetto alla malattia.

##t-SNE
```{r}
set.seed(42)
tsne_res <- Rtsne(df_scaled, dims = 2, perplexity = 30)
tsne_df <- data.frame(tsne_res$Y, Death = df$Death)

# Plot t-SNE
ggplot(tsne_df, aes(X1, X2, color = factor(Death))) +
  geom_point(alpha = 0.7) +
  theme_minimal() +
  labs(title = "t-SNE: Dimensionality Reduction", color = "Death")
```
I punti sono distribuiti in modo piuttosto disperso e non mostrano una separazione netta in regioni omogenee per Death.
t-SNE ha ridotto la dimensionalità preservando le relazioni locali, ma non emerge una separazione chiara tra vivi e deceduti nello spazio a 2D.

I gruppi si mescolano: in ogni cluster locale ci sono sia pazienti vivi che deceduti.
Questo suggerisce che:
-Le variabili utilizzate non catturano un pattern semplice e non lineare che separi Death in modo netto.
-L’outcome Death dipende probabilmente da una combinazione più complessa di fattori che t-SNE non riesce a rappresentare efficacemente in 2D.

La mortalità nei tuoi dati non è spiegata da pattern evidenti nelle variabili combinate (almeno non proiettati su 2D da t-SNE).



#Clustering
##K-means su dati standardizzati (senza UMAP) 
```{r}
# Calcola PCA una sola volta
pca_df_base <- data.frame(PC1 = pca_res$x[,1], PC2 = pca_res$x[,2])

# Prepara dataframe risultati
results_raw <- data.frame(k = integer(), Silhouette = numeric(), DB = numeric(), WSS = numeric())

# Ciclo su diversi k
for (k in 2:5) {
  set.seed(42)
  kmeans_res <- kmeans(df_scaled, centers = k, nstart = 25)
  
  # Silhouette
  sil <- silhouette(kmeans_res$cluster, dist(df_scaled))
  
  # DB index
  db_score <- index.DB(df_scaled, cl = kmeans_res$cluster, centrotypes = "centroids")$DB
  
  # Salva risultati
  results_raw <- rbind(results_raw, data.frame(
    k = k,
    Silhouette = mean(sil[,3]),
    DB = db_score,
    WSS = kmeans_res$tot.withinss
  ))
  
  # PCA plot
  pca_df <- pca_df_base
  pca_df$cluster <- as.factor(kmeans_res$cluster)
  
  print(
    ggplot(pca_df, aes(PC1, PC2, color = cluster)) +
      geom_point(size = 2) +
      theme_minimal() +
      labs(title = paste("K-means clustering on PCA (k =", k, ")"))
  )
  
  # Silhouette plot
  print(
    fviz_silhouette(sil) +
      labs(title = paste("Silhouette Plot (k =", k, ")"))
  )
}

# Stampa tabella finale risultati
print(results_raw)

# Grafico Silhouette + DB index
results_melt <- melt(results_raw[, c("k", "Silhouette", "DB")], id.vars = "k")

ggplot(results_melt, aes(x = k, y = value, color = variable)) +
  geom_line() +
  geom_point(size = 3) +
  theme_minimal() +
  labs(
    title = "Silhouette and Davies-Bouldin Index vs k",
    x = "Number of clusters (k)",
    y = "Score",
    color = "Metric"
  )

# Elbow plot WSS
ggplot(results_raw, aes(x = k, y = WSS)) +
  geom_line() +
  geom_point(size = 3) +
  theme_minimal() +
  labs(
    title = "Elbow Method: WSS vs k",
    x = "Number of clusters (k)",
    y = "Total within-cluster sum of squares (WSS)"
  )
```
 K-means cluster plot su PCA
I cluster tendono a distribuirsi lungo PC1 → buona separazione parziale su questo asse.
All’aumentare di k, i cluster si frazionano ulteriormente, ma non appaiono cluster molto compatti o ben separati.
Per k=2: chiara divisione lungo PC1.
Per k=3 o 4: alcuni cluster piccoli emergono, ma ci sono ancora sovrapposizioni.
Per k=5: cluster ancora più frammentati, senza evidenza di nuove strutture nette.

Silhouette: valori bassi (in genere >0.5 si considera buono). Qui tutti sotto 0.25, i cluster non sono fortemente separati.

DB diminuisce con k (da 2.3 a 1.69), indica miglioramento compattezza/separazione all’aumentare dei cluster (più basso è meglio).

Nessun "punto di svolta netto", calo graduale.

WSS diminuisce linearmente man mano che k aumenta, nessun vero "gomito" evidente.
Indica che non c’è un numero naturale di cluster fortemente supportato dai dati.

I dati non mostrano cluster naturali ben separati.


##Umap + k-means on loop su k (2-5) + metriche + visualizzazioni

```{r}
results <- data.frame(k = integer(), Silhouette = numeric(), DB = numeric(), WSS = numeric())

for (k in 2:5) {
  set.seed(42)
  kmeans_res <- kmeans(umap_df[,1:2], centers = k, nstart = 25)
  
  sil <- silhouette(kmeans_res$cluster, dist(umap_df[,1:2]))
  db_score <- index.DB(umap_df[,1:2], cl = kmeans_res$cluster, centrotypes = "centroids")$DB
  
  results <- rbind(results, data.frame(
    k = k,
    Silhouette = mean(sil[,3]),
    DB = db_score,
    WSS = kmeans_res$tot.withinss
  ))
  
  umap_df_tmp <- umap_df
  umap_df_tmp$cluster <- as.factor(kmeans_res$cluster)
  
  print(
    ggplot(umap_df_tmp, aes(X1, X2, color = cluster)) +
      geom_point(size = 2) +
      theme_minimal() +
      labs(title = paste("K-means on UMAP (k =", k, ")"))
  )
  
  print(
    fviz_silhouette(sil) + 
      labs(title = paste("Silhouette Plot (k =", k, ")"))
  )
}

# Mostra risultati
print(results)

# Silhouette + DB plot
results_melt <- results %>%
  pivot_longer(cols = c("Silhouette", "DB"), names_to = "variable", values_to = "value")

ggplot(results_melt, aes(x = k, y = value, color = variable)) +
  geom_line() +
  geom_point(size = 3) +
  theme_minimal() +
  labs(
    title = "Silhouette and Davies-Bouldin Index vs k",
    x = "Number of clusters (k)",
    y = "Score",
    color = "Metric"
  )

# Elbow plot
ggplot(results, aes(x = k, y = WSS)) +
  geom_line() +
  geom_point(size = 3) +
  theme_minimal() +
  labs(
    title = "Elbow Method: WSS vs k",
    x = "Number of clusters (k)",
    y = "Total within-cluster sum of squares (WSS)"
  )

```
All’aumentare di k, i cluster seguono le strutture locali che UMAP ha evidenziato → il clustering si adatta bene alle densità locali.
Il clustering su UMAP è molto più coerente rispetto a PCA. Valori di silhouette >0.5 indicano cluster ben separati e coesi.
DB diminuisce da 0.78 (k=2) a 0.63 (k=5) → miglioramento progressivo.
WSS cala in modo netto da k=2 a k=3, poi il decremento rallenta → gomito attorno a k=3 o k=4.
K=3 o K=4 sembrano un buon compromesso: buona coesione senza eccessiva frammentazione.





```{r}
set.seed(42)
kmeans_best <- kmeans(umap_df[,1:2], centers = 3, nstart = 25)

df_clustered <- df
df_clustered$cluster <- as.factor(kmeans_best$cluster)

cluster_summary <- df_clustered %>%
  group_by(cluster) %>%
  summarise(across(where(is.numeric), mean, na.rm = TRUE))
print(cluster_summary)

df_clustered %>%
  group_by(cluster, Extent_of_disease) %>%
  summarise(n = n(), .groups = "drop") %>%
  group_by(cluster) %>%
  mutate(percent = n / sum(n) * 100)

df_clustered %>%
  group_by(cluster, Localisation) %>%
  summarise(n = n(), .groups = "drop") %>%
  group_by(cluster) %>%
  mutate(percent = n / sum(n) * 100)
```

Cluster 1
Sesso equilibrato (M/F ~50%)
Durata sintomi intermedia (~108 giorni)
ICP aumentata in metà dei pazienti
Istotipi misti: GCT/NGCT dominante (31%), pochi embrionali (8%)
Radioterapia in meno della metà (44%), dose totale bassa
Local residual disease prevalente (LRD 83%)
Localizzazione: soprattutto infratentoriale (64%)
Nessun GTR (resezione grossolana totale)
Alto tasso di morte (63%)
Conclusione: gruppo eterogeneo, con malattia residua e prognosi più sfavorevole.

Cluster 2
Sesso simile a cluster 1 (M/F ~48%)
Durata sintomi più lunga (~221 giorni)
ICP aumentata nel 68%
Istotipi: alta quota HGG e LGG (entrambi ~33%)
Radioterapia praticamente a tutti (100%), dose totale alta
Prevalentemente LRD (78%) ma con più NED rispetto a cluster 1 (19%)
Localizzazione: soprattutto supratentoriale (73%)
Tasso di morte: da verificare, ma probabilmente intermedio
Conclusione: gruppo di gliomi, più radioterapia, durata più lunga dei sintomi, localizzazione supratentoriale.

Cluster 3
Maggioranza maschi (~57%)
Durata sintomi più breve (~71 giorni)
ICP aumentata molto frequente (~88%)
Istotipi: predominio netto di embrionali (84%)
Radioterapia a tutti (100%), dose alta
Maggioranza NED (55%)
Localizzazione: infratentoriale (84%)
GTR più frequente
Tasso di morte più basso (39%)
Conclusione: gruppo di pazienti con tumori embrionali, trattamento intensivo, resezione più radicale, prognosi migliore.

I cluster sono clinicamente distinti e coerenti:
Cluster 2: gliomi con malattia più persistente (LRD) e localizzazione sopratentoriale → intermedio.
Cluster 1: malattia residua e trattamento meno aggressivo → prognosi peggiore.
Cluster 3: tumori aggressivi ma trattati intensamente (embrionali + RT + GTR) → migliori outcome.


```{r}
# Cross-tab cluster vs Status_OS
table_cluster_status <- table(df_clustered$cluster, df_clustered$Death)
print(table_cluster_status)

# Percentuali per cluster
prop.table(table_cluster_status, margin = 1)

# Boxplot OS per cluster
ggplot(df_clustered, aes(x = cluster, y = OS, fill = cluster)) +
  geom_boxplot() +
  theme_minimal() +
  labs(
    title = "Overall Survival (OS) by Cluster",
    x = "Cluster",
    y = "Overall Survival (OS)"
  )

df_clustered %>%
  group_by(cluster) %>%
  summarise(
    Death_rate = mean(Death) * 100
  ) %>%
  ggplot(aes(x = cluster, y = Death_rate, fill = cluster)) +
  geom_col() +
  theme_minimal() +
  labs(
    title = "Proportion of Death by Cluster",
    x = "Cluster",
    y = "Death (%)"
  )


```

```{r}
df_clustered %>%
  group_by(cluster, Extent_of_disease) %>%
  summarise(n = n(), .groups = "drop") %>%
  group_by(cluster) %>%
  mutate(percent = n / sum(n) * 100) %>%
  ggplot(aes(x = cluster, y = percent, fill = Extent_of_disease)) +
  geom_col(position = "stack") +
  labs(
    title = "Extent of Disease by Cluster",
    x = "Cluster",
    y = "Percent",
    fill = "Extent"
  ) +
  theme_minimal()

df_clustered %>%
  group_by(Localisation, cluster) %>%
  summarise(n = n(), .groups = "drop") %>%
  group_by(Localisation) %>%
  mutate(percent = n / sum(n) * 100) %>%
  ggplot(aes(x = Localisation, y = percent, fill = cluster)) +
  geom_col(position = "dodge") +
  labs(
    title = "Distribuzione percentuale dei Cluster per Localizzazione",
    x = "Localisation",
    y = "Percentuale",
    fill = "Cluster"
  ) +
  theme_minimal()
```
```{r}
df_clustered <- as.data.frame(df_clustered)

# Crea un subset con le colonne desiderate
df_histology <- df_clustered[, c("cluster", 
                                 "Embryonal_tumors", "HGG", "LGG", 
                                 "GCT___NGCT", "Ependymoma", "Unknown", "Rare_histologies")]

# Converti cluster in fattore se non lo è
df_histology$cluster <- as.factor(df_histology$cluster)

# Passa al formato long e calcola percentuali
df_histology_long <- df_histology %>%
  pivot_longer(cols = -cluster, names_to = "Histology", values_to = "value") %>%
  filter(value == 1) %>%
  group_by(cluster, Histology) %>%
  summarise(n = n(), .groups = "drop") %>%
  group_by(cluster) %>%
  mutate(percent = n / sum(n) * 100)

# Grafico
ggplot(df_histology_long, aes(x = cluster, y = percent, fill = Histology)) +
  geom_col(position = "stack") +
  labs(
    title = "Tumor Histology Composition by Cluster",
    x = "Cluster",
    y = "Percent",
    fill = "Histology"
  ) +
  theme_minimal()
```
```{r}
# Cross-tab cluster vs Status_OS
table_cluster_status <- table(df_clustered$cluster, df_clustered$Death)
print(table_cluster_status)

# Percentuali per cluster
prop.table(table_cluster_status, margin = 1)

# Boxplot OS per cluster
ggplot(df_clustered, aes(x = cluster, y = OS, fill = cluster)) +
  geom_boxplot() +
  theme_minimal() +
  labs(
    title = "Overall Survival (OS) by Cluster",
    x = "Cluster",
    y = "Overall Survival (OS)"
  )

df_clustered %>%
  group_by(cluster) %>%
  summarise(
    Death_rate = mean(Death) * 100
  ) %>%
  ggplot(aes(x = cluster, y = Death_rate, fill = cluster)) +
  geom_col() +
  theme_minimal() +
  labs(
    title = "Proportion of Death by Cluster",
    x = "Cluster",
    y = "Death (%)"
  )


```


Cluster 1
Death ~63% → alta mortalità
OS bassa (mediana sotto 20 mesi, outlier pochi sopravvissuti a lungo)
Profilo clinico: LRD prevalente, meno radioterapia, meno GTR
meno trattamento aggressivo + malattia residua → mortalità più alta, OS più bassa.

Cluster 2
Death ~43%
OS più alta (mediana >70 mesi, distribuzione ampia)
Profilo clinico: gliomi, alta RT, durata sintomi lunga
pazienti con tumori più trattabili in parte (LGG, HGG) → mortalità inferiore e OS migliore. Variabilità alta legata alla natura eterogenea dei gliomi (alcuni con ottima risposta, altri no).

Cluster 3
Death ~39%
OS intermedia (mediana ~60 mesi)
Profilo clinico: tumori embrionali, alta RT, più GTR
trattamento intensivo e chirurgia più radicale → buona OS, ma comunque rischio non nullo (tumori embrionali sono aggressivi). La mortalità simile al cluster 2 riflette probabilmente che, pur essendo trattati in modo aggressivo, i tumori embrionali restano complessi da gestire.

Il pattern di Death è coerente con quello di OS.
Cluster 1 mostra il peggiore outcome su entrambi i fronti.
Cluster 2 e 3 hanno outcome migliori in termini di OS, e mortalità inferiore rispetto a cluster 1, anche se simile tra loro perché i rischi clinici sono diversi ma entrambi significativi (gliomi di vario grado vs tumori embrionali).
```{r}
# Tabella di contingenza Death vs Cluster
death_table <- table(df_clustered$cluster, df_clustered$Death)
print(death_table)

# Test chi-squared
chi_res <- chisq.test(death_table)
print(chi_res)

# Visualizza contributi al chi-squared (opzionale)
print(round(chi_res$expected, 1))  # valori attesi
print(round(chi_res$residuals, 2)) # residui standardizzati

```
Il p-value < 0.05 → c’è una dipendenza statisticamente significativa tra cluster e morte. La mortalità non è distribuita casualmente tra i cluster.


I residui più grandi (in valore assoluto):
-Cluster 1 morti: +1.62 → più morti del previsto
-Cluster 1 vivi: -1.48 → meno vivi del previsto

Il cluster 1 è quello che spiega di più la differenza significativa, avendo un tasso di morte superiore all'atteso.
I cluster 2 e 3 sono più vicini alla distribuzione attesa sotto ipotesi di indipendenza.
Cluster 2 e 3 vicini agli attesi, contributo minore al chi-squared.




##Hierarchical Clustering on RAW
```{r}
hc_raw <- hclust(dist(df_scaled), method = "ward.D2")
fviz_dend(hc_raw, k = 3, rect = TRUE, show_labels = FALSE)

hc_clusters <- cutree(hc_raw, k = 3)
sil_hc <- silhouette(hc_clusters, dist(df_scaled))
cat("Silhouette HAC: ", round(mean(sil_hc[,3]), 3), "\n")
fviz_silhouette(sil_hc)

db_hc <- index.DB(df_scaled, cl = hc_clusters, centrotypes = "centroids")$DB
cat("Davies-Bouldin HAC: ", round(db_hc, 3), "\n")
```
Clustering gerarchico ha prodotto cluster debolmente separati, simile a quanto visto con k-means su dati raw:
I dati in forma raw non hanno cluster naturali ben definiti.
Cluster 2 è il più coeso, ma la divisione generale è debole.
Questo conferma che UMAP ha lavorato meglio per rivelare struttura nei dati.

##Conclusioni clustering
I cluster generati sui dati standardizzati (raw) non hanno mostrato una separazione naturale significativa.
Le metriche ottenute (silhouette < 0.25, Davies-Bouldin Index > 1.6) indicano cluster deboli, con sovrapposizione tra i gruppi e bassa coesione.
I plot (PCA + dendrogrammi) hanno confermato la mancanza di una struttura chiara nei dati originari.
I dati raw non presentano cluster naturali ben definiti. Le tecniche lineari e gerarchiche non riescono a evidenziare separazioni clinicamente utili.

Clustering su UMAP
L’applicazione di K-means sulle coordinate UMAP ha permesso di ottenere cluster più coerenti e meglio separati (silhouette > 0.5, DB index ~0.6-0.7).
I cluster emersi da UMAP hanno mostrato una buona interpretabilità clinica:
Cluster 1: Malattia residua locale, trattamento meno aggressivo, prognosi peggiore.
Cluster 2: Gliomi, trattamento più intensivo, sopravvivenza migliore e mortalità intermedia.
Cluster 3: Tumori embrionali, trattamento intensivo, GTR più frequente, migliori outcome.
I test statistici (es. chi-squared su Death) hanno confermato differenze significative tra i cluster.
UMAP ha evidenziato una struttura latente nei dati che riflette pattern clinici rilevanti.


#Analisi multicollinerità
```{r}
colnames(df_final)
```

```{r}
vif_model <- glm(Death ~ ., data = df_final)
check_collinearity(vif_model)
```

```{r}
df_red<-df_final

df_red <- df_red %>% dplyr::select(-OS)

```
Essendo altamente correlate valutiamo impatto predittivo radioterapia vs totaldose per scegliere quale tenere
```{r}
model_rt <- glm(Death ~ Radiotherapy, data = df, family = binomial)

model_dose <- glm(Death ~ Total_dose, data = df, family = binomial)

aic_values <- AIC(model_rt, model_dose)
print(aic_values)

```
notiamo che sono praticamente equivalenti. decidiamo di tenere radioterapia per semplicità e interpretabilità

```{r}
df_red <- df_red %>% dplyr::select(-Boost_dose, -CSI_dose,-Total_dose)
```

```{r}
vif_model <- glm(Death ~ ., data = df_red)
check_collinearity(vif_model)
```
```{r}

df_red<-df_red %>% dplyr::select(-Extent_of_disease2)
df_red <- df_red %>% dplyr::select(-Embryonal_tumors )
```
```{r}

vif_model <- glm(Death ~ ., data = df_red)
check_collinearity(vif_model)
```
non abbiamo variabili multicollineari


#Regressioni


```{r}
df_reg <- df_red
```
```{r}
# Modello pieno
model_full <- glm(Death ~ ., family = binomial, data = df_reg)

# Stepwise basato su AIC (default)
model_step <- step(model_full, direction = "both", trace = 1)

# Output finale
summary(model_step)

```
Variabili selezionate
Sex (non significativo, ma incluso come covariata)
Duration_of_sympthoms_before_diagnosis_days (non significativo, ma incluso)
HGG (p < 0.001, forte predittore → aumenta rischio)
GCT___NGCT (p ~ 0.06, effetto protettivo borderline)
Unknown (p < 0.001, forte aumento rischio)
Radiotherapy (p ~ 0.02, effetto protettivo)
Adjuvant_HT (p ~ 0.05, borderline, aumento rischio)
Operation_type_bin (p ~ 0.006, protettivo, GTR migliora outcome)
Extent_of_disease3 (p ~ 0.007, maggiore rischio)

HGG → pazienti con HGG hanno un rischio molto più alto di morte (OR >> 1).
Unknown istotipo → fortemente associato a maggiore rischio, forse perché rappresenta casi più complessi o non diagnosticati correttamente.
Radiotherapy → protettiva (OR < 1), associata a migliore sopravvivenza.
Operation_type_bin (GTR) → protettiva, confermando l'importanza della resezione completa.
Extent_of_disease3 (DD) → aumenta il rischio, come atteso.

```{r}
or_ci <- exp(cbind(OR = coef(model_step), confint(model_step)))
print(or_ci)

```
```{r}
or_df <- as.data.frame(or_ci)
or_df$Variable <- rownames(or_df)

ggplot(or_df, aes(x = reorder(Variable, OR), y = OR)) +
  geom_point(color = "steelblue", size = 3) +
  geom_errorbar(aes(ymin = `2.5 %`, ymax = `97.5 %`), width = 0.2, color = "grey40") +
  geom_hline(yintercept = 1, linetype = "dashed", color = "red") +
  coord_flip() +
  theme_minimal(base_size = 14) +
  labs(title = "Odds Ratio (OR) with 95% CI", x = "Variable", y = "Odds Ratio")

#riscaliamo
ggplot(or_df, aes(x = reorder(Variable, OR), y = OR)) +
  geom_point(color = "steelblue", size = 3) +
  geom_errorbar(aes(ymin = `2.5 %`, ymax = `97.5 %`), width = 0.2, color = "grey40") +
  geom_hline(yintercept = 1, linetype = "dashed", color = "red") +
  coord_flip() +
  scale_y_log10() +
  theme_minimal(base_size = 14) +
  labs(title = "Odds Ratio (OR) with 95% CI (log scale)", x = "Variable", y = "Odds Ratio (log10)")

```
-Fattori di rischio
Unknown: Rischio molto alto associato a istotipo sconosciuto. CI molto ampia → alta incertezza, ma chiaro segnale di rischio.
HGG:Forte aumento del rischio di morte per gliomi di alto grado (HGG).
Extent_of_disease3 (DD):	Disseminated disease aumenta significativamente il rischio.
Adjuvant_HT:	 Terapia adiuvante associata a rischio maggiore; può riflettere gravità della malattia che richiede tale trattamento.

-Fattori protettivi
Radiotherapy: Fortemente protettiva, riduce il rischio.
Operation_type_bin (GTR):La GTR riduce il rischio in modo significativo.
GCT___NGCT:  Rischio ridotto, borderline significativo (CI inferiore molto vicino a 0).

-Non significativi
Sex	1.84: Non significativo, CI include 1.
Duration_of_symptoms_before_diagnosis_days: Effetto minimo, non significativo.

#Surival analysis
##Kaplan Meyer
```{r}
colnames(df_final)
str(df_final)
df_covariates <- df_final %>% dplyr::select(-Death)

```



```{r}
km_fit <- survfit(Surv(OS, Death) ~ 1, data = df_final)

ggsurvplot(km_fit, data = df_final,
           conf.int = TRUE, 
           risk.table = TRUE,
           pval = TRUE,
           ggtheme = theme_minimal(),
           title = "Kaplan-Meier curve - Overall Survival")

```

```{r}

ggsurvplot(survfit(Surv(OS, Death) ~ Operation_type_bin, data = df_final), data = df_final, 
           conf.int = TRUE, risk.table = TRUE, pval = TRUE, ggtheme = theme_minimal())

ggsurvplot(survfit(Surv(OS, Death) ~ HGG, data = df_final), data = df_final, 
           conf.int = TRUE, risk.table = TRUE, pval = TRUE, ggtheme = theme_minimal())


ggsurvplot(survfit(Surv(OS, Death) ~ Unknown, data = df_final), data = df_final, 
           conf.int = TRUE, risk.table = TRUE, pval = TRUE, ggtheme = theme_minimal())

ggsurvplot(survfit(Surv(OS, Death) ~ Adjuvant_HT, data = df_final), data = df_final, 
           conf.int = TRUE, risk.table = TRUE, pval = TRUE, ggtheme = theme_minimal())

ggsurvplot(survfit(Surv(OS, Death) ~ Radiotherapy, data = df_final), data = df_final, 
           conf.int = TRUE, risk.table = TRUE, pval = TRUE, ggtheme = theme_minimal())

ggsurvplot(survfit(Surv(OS, Death) ~ GCT___NGCT, data = df_final), data = df_final, 
           conf.int = TRUE, risk.table = TRUE, pval = TRUE, ggtheme = theme_minimal())

ggsurvplot(survfit(Surv(OS, Death) ~ Sex, data = df_final), data = df_final, 
           conf.int = TRUE, risk.table = TRUE, pval = TRUE, ggtheme = theme_minimal())
df$Extent_of_disease <- factor(df$Extent_of_disease, levels = c(1,2,3), labels = c("NED(0)", "LRD(1)", "DD(2)"))

ggsurvplot(
  survfit(Surv(OS, Death) ~ Extent_of_disease, data = df),
  data = df,
  conf.int = TRUE,
  risk.table = TRUE,
  pval = TRUE,
  ggtheme = theme_minimal(),
  legend.title = "Extent of Disease"
)

```
1)Operation type
GTR (Gross Total Resection) → sopravvivenza migliore (curva più alta).
NGTR → sopravvivenza peggiore.
p = 0.00023 → differenza significativa.
L'intervento più radicale migliora l'outcome.

2)HGG
HGG = 1 → sopravvivenza decisamente peggiore.
p < 0.0001 → differenza molto significativa.
tumori ad alto grado sono associati a prognosi più sfavorevole.

3)Unknown histology
Unknown = 1 → sopravvivenza estremamente bassa.
p < 0.0001 → differenza significativa.
La mancanza di una diagnosi istologica è legata a outcome pessimo (possibile riflesso di malattia avanzata o mancato trattamento mirato).

4)Adjuvant HT
Le curve si sovrappongono.
p = 0.99 → nessuna differenza significativa.
L'HT adiuvante non sembra associata a un miglioramento della sopravvivenza in questo campione.

5)Radiotherapy
p = 0.076 → tendenza, ma non significativa.
I pazienti con radioterapia sembrano avere curve migliori, ma l'ampia variabilità e il basso n nel gruppo senza RT limita l'inferenza.

6)GCT/NGCT
GCT/NGCT = 1 → sopravvivenza migliore.
p = 0.025 → differenza significativa.
Questo istotipo ha un decorso migliore.

7) Sex
p = 0.53 → nessuna differenza statisticamente significativa tra i due gruppi.
Le curve si sovrappongono per la maggior parte del follow-up, con ampie bande di confidenza.
Il sesso non appare associato alla sopravvivenza nel campione analizzato. Non vi è evidenza che il genere biologico influenzi significativamente l’outcome.

8)Extent of Disease
NED (No evidence of disease) → migliore sopravvivenza (curva più alta e stabile).
LRD (Local residual disease) → sopravvivenza intermedia.
DD (Disseminated disease) → sopravvivenza peggiore, curva più ripida.
p = 0.00014 → differenze statisticamente significative tra i gruppi.
Conferma che l’estensione della malattia alla diagnosi è un predittore importante.

Variabili come Extent of Disease, Operation Type, HGG, Unknown histology mostrano chiari effetti sulla sopravvivenza.
Adjuvant HT e Radiotherapy meno evidenti nei dati, possibile effetto confondente (es. legato alla gravità della malattia).



##Cox model
###ridge cox model
```{r}
library(glmnet)
X <- model.matrix(Surv(OS, Death) ~ ., data = df_final)[, -1]
y <- Surv(df_final$OS, df_final$Death)

# Fit Ridge Cox
ridge_cox <- glmnet(X, y, family = "cox", alpha = 0)

# Cross-validation
cv_ridge_cox <- cv.glmnet(X, y, family = "cox", alpha = 0)
plot(cv_ridge_cox)
best_lambda <- cv_ridge_cox$lambda.min

# Coefficienti ottimali
coef(cv_ridge_cox, s = "lambda.min")

```
performance
```{r}

risk_score <- predict(cv_ridge_cox, newx = X, s = "lambda.min", type = "link")

library(survival)
concordance_obj <- concordance(Surv(OS, Death) ~ risk_score, data = df_final)

concordance_obj$concordance

```
Stratificazione del rischio:
```{r}
df_final$risk_group <- cut(risk_score, breaks = quantile(risk_score, probs = c(0, 0.33, 0.66, 1)),
                           labels = c("Low", "Medium", "High"), include.lowest = TRUE)
ggsurvplot(survfit(Surv(OS, Death) ~ risk_group, data = df_final))
survdiff(Surv(OS, Death) ~ risk_group, data = df_final)

```
Abbiamo applicato una regressione di Cox penalizzata (ridge) per analizzare la sopravvivenza nei pazienti con tumori cerebrali pediatrici, selezionando il parametro di penalizzazione ottimale tramite cross-validation. Il modello ha mostrato un’elevata capacità predittiva (C-index = 0.81) e ha identificato variabili clinicamente rilevanti come HGG, istologia sconosciuta, malattia disseminata, tipo di chirurgia e radioterapia. Sulla base del rischio predetto, i pazienti sono stati stratificati in tre gruppi (Low, Medium, High) con curve di sopravvivenza significativamente differenti. Il gruppo ad alto rischio ha mostrato una sopravvivenza marcatamente inferiore rispetto agli altri. I risultati confermano la validità del modello nel discriminare il rischio di mortalità.


###Modello Cox standard
cox con tutte le variabili
```{r}
cox_model <- coxph(Surv(OS, Death) ~ .,
                   data = df_final)

summary(cox_model)
cox_model$concordance  
AIC(cox_model) 
```

Molte variabili non significative


```{r}
cox_model <- coxph(Surv(OS, Death) ~ Sex + HGG + Unknown + Radiotherapy + 
                   Operation_type_bin + Extent_of_disease3 + 
                   Adjuvant_HT + GCT___NGCT + Duration_of_sympthoms_before_diagnosis_days,
                   data = df_final)

summary(cox_model)
cox_model$concordance  
AIC(cox_model)          

```
Verifichiamo proporzionalità dei rischi
```{r}
cox.zph(cox_model)

```
Abbiamo stimato un modello di regressione di Cox multivariato per identificare i principali predittori di sopravvivenza nei tumori cerebrali pediatrici. Il modello, costruito su 9 variabili clinicamente rilevanti, ha mostrato un'ottima capacità discriminativa (C-index = 0.81) e un buon adattamento (AIC = 666). Fattori associati a peggior prognosi sono risultati l’istologia sconosciuta, i tumori ad alto grado, la malattia disseminata e l’assenza di resezione totale, mentre la radioterapia ha mostrato un forte effetto protettivo. L’assunzione di proporzionalità dei rischi è globalmente violata, soprattutto per la variabile Adjuvant_HT, che richiederà una stratificazione nei modelli successivi.

###Cox stratificato
```{r}
cox_strat <- coxph(Surv(OS, Death) ~ Sex + HGG + Unknown + Radiotherapy +
                   Operation_type_bin + Extent_of_disease3 + 
                   GCT___NGCT + Duration_of_sympthoms_before_diagnosis_days + 
                   strata(Adjuvant_HT), data = df_final)

cox.zph(cox_strat)  
```
Abbiamo stimato un modello di Cox stratificato per Adjuvant_HT per correggere la violazione dell’assunzione di proporzionalità dei rischi osservata nel modello precedente. Il test cox.zph() ha confermato che l’assunzione è rispettata globalmente (p = 0.48), con tutte le covariate nei limiti accettabili salvo una lieve deviazione per Unknown (p = 0.034). Il modello risulta quindi valido e interpretabile.

###Cox stratificato su 2 variabili
```{r}
cox_strat2 <- coxph(Surv(OS, Death) ~ Sex + HGG + Radiotherapy +
                    Operation_type_bin + Extent_of_disease3 + GCT___NGCT + 
                    Duration_of_sympthoms_before_diagnosis_days + 
                    strata(Adjuvant_HT) + strata(Unknown), data = df_final)

cox.zph(cox_strat2)

```

Abbiamo stimato un modello di Cox stratificato su Adjuvant_HT e Unknown per correggere definitivamente le violazioni dell’assunzione di proporzionalità dei rischi. Il test  ha confermato che l’assunzione è pienamente rispettata (GLOBAL p = 0.95). Tutte le covariate mostrano effetti temporali stabili, rendendo il modello robusto e valido per l’interpretazione.


#Supervised Learning - Prediction
facciami un check sul dataset. Giustamente non c'è OS che introdurebbe bias nei modelli
```{r}
skim_without_charts(df_red)
```
useremo:
-Random Forest
-XGBboost
-KNN
-SVM
-Neural Network


##Supervised +KFOLD
Dividiamo in train e test, trasformiamo in facotr la target e normalizziamo i set per la NN
```{r}
set.seed(123)
train_index <- createDataPartition(df_red$Death, p = 0.8, list = FALSE)
train_data <- df_red[train_index, ]
test_data  <- df_red[-train_index, ]

train_data$Death <- factor(train_data$Death, levels = c("0", "1"), labels = c("No", "Yes"))
test_data$Death  <- factor(test_data$Death, levels = c("0", "1"), labels = c("No", "Yes"))

preProc <- preProcess(train_data[, -which(names(train_data) == "Death")], method = c("center", "scale"))
train_data_norm <- train_data
train_data_norm[, -which(names(train_data) == "Death")] <- predict(preProc, train_data[, -which(names(train_data) == "Death")])

test_data_norm <- test_data
test_data_norm[, -which(names(test_data) == "Death")] <- predict(preProc, test_data[, -which(names(test_data) == "Death")])

```

```{r}
ctrl_kfold <- trainControl(
  method = "cv",
  number = 10,
  classProbs = TRUE,
  summaryFunction = twoClassSummary
)

```

```{r}
mtry_grid <- expand.grid(mtry = c(2, 4, 6, 8, 10))
rf_model <- train(
  Death ~ ., data = train_data, method = "rf",
  trControl = ctrl_kfold,
  metric = "ROC",
  tuneGrid = mtry_grid,
  ntree = 500
)
print(rf_model)
pred_rf  <- predict(rf_model, newdata = test_data)
probs_rf <- predict(rf_model, newdata = test_data, type = "prob")
confusionMatrix(pred_rf, test_data$Death, positive="Yes")
roc_rf <- roc(test_data$Death, probs_rf[,"Yes"], levels = c("No", "Yes"), direction = "<")
print(auc(roc_rf))
```

```{r}
xgb_grid <- expand.grid(nrounds = c(100, 200),
                        max_depth = c(3, 6),
                        eta = c(0.01, 0.1, 0.3),
                        gamma = 0,
                        colsample_bytree = 1,
                        min_child_weight = 1,
                        subsample = 1)

xgb_model <- train(
  Death ~ ., data = train_data, method = "xgbTree",
  trControl = ctrl_kfold,
  metric = "ROC",
  tuneGrid = xgb_grid
)
pred_xgb  <- predict(xgb_model, newdata = test_data)
probs_xgb <- predict(xgb_model, newdata = test_data, type = "prob")
confusionMatrix(pred_xgb, test_data$Death, positive="Yes")
roc_xgb <- roc(test_data$Death, probs_xgb[,"Yes"])
print(auc(roc_xgb))
```

```{r}
knn_model <- train(
  Death ~ ., data = train_data, method = "knn",
  trControl = ctrl_kfold,
  metric = "ROC",
  tuneGrid = expand.grid(k = c(3, 5, 7, 9, 12)) 
)
pred_knn  <- predict(knn_model, newdata = test_data)
probs_knn <- predict(knn_model, newdata = test_data, type = "prob")
confusionMatrix(pred_knn, test_data$Death, positive="Yes")
roc_knn <- roc(test_data$Death, probs_knn[,"Yes"])
print(auc(roc_knn))

```


```{r}
svm_model <- train(
  Death ~ ., data = train_data, method = "svmRadial",
  trControl = ctrl_kfold,
  metric = "ROC",
  tuneLength = 5
)
pred_svm <- predict(svm_model, newdata = test_data)
probs_svm <- predict(svm_model, newdata = test_data, type = "prob")

confusionMatrix(pred_svm, test_data$Death, positive="Yes")
roc_svm <- roc(test_data$Death, probs_svm[,"Yes"])
print(auc(roc_svm))

```

```{r}
nn_model <- train(
  Death ~ ., data = train_data_norm,  
  method = "nnet",
  trControl = ctrl_kfold,
  metric = "ROC",
  tuneGrid = expand.grid(size = c(3, 5, 7), decay = c(0, 0.1, 0.5)),
  maxit = 200,
  trace = FALSE
)
print(nn_model)
plot(nn_model)

# Predizione su test set
pred_nn  <- predict(nn_model, newdata = test_data_norm)
probs_nn <- predict(nn_model, newdata = test_data_norm, type = "prob")

# Confusion Matrix
print(confusionMatrix(pred_nn, test_data$Death, positive = "Yes"))

# ROC e AUC
roc_nn <- roc(test_data$Death, probs_nn[,"Yes"], levels = c("No", "Yes"), direction = "<")
print(auc(roc_nn))

```


```{r}
library(ggplot2)
library(pROC)

# Calcola le ROC su test set
roc_rf  <- roc(test_data$Death, probs_rf[,"Yes"], levels = c("No", "Yes"), direction = "<")
roc_xgb <- roc(test_data$Death, probs_xgb[,"Yes"], levels = c("No", "Yes"), direction = "<")
roc_svm <- roc(test_data$Death, probs_svm[,"Yes"], levels = c("No", "Yes"), direction = "<")
roc_knn <- roc(test_data$Death, probs_knn[,"Yes"], levels = c("No", "Yes"), direction = "<")
roc_nn  <- roc(test_data$Death, probs_nn[,"Yes"], levels = c("No", "Yes"), direction = "<")

# Converti in data frame per ggplot
roc_df_rf <- data.frame(Specificity = rev(roc_rf$specificities),
                        Sensitivity = rev(roc_rf$sensitivities),
                        Model = "RF")

roc_df_xgb <- data.frame(Specificity = rev(roc_xgb$specificities),
                         Sensitivity = rev(roc_xgb$sensitivities),
                         Model = "XGBoost")

roc_df_svm <- data.frame(Specificity = rev(roc_svm$specificities),
                         Sensitivity = rev(roc_svm$sensitivities),
                         Model = "SVM")

roc_df_knn <- data.frame(Specificity = rev(roc_knn$specificities),
                         Sensitivity = rev(roc_knn$sensitivities),
                         Model = "KNN")

roc_df_nn <- data.frame(Specificity = rev(roc_nn$specificities),
                        Sensitivity = rev(roc_nn$sensitivities),
                        Model = "Neural Network")

# Combina
roc_all <- rbind(roc_df_rf, roc_df_xgb, roc_df_svm, roc_df_knn, roc_df_nn)

# Plot
ggplot(roc_all, aes(x = 1 - Specificity, y = Sensitivity, color = Model)) +
  geom_line(linewidth = 1.2) +
  geom_abline(linetype = "dashed", color = "gray") +
  labs(title = "ROC Curve Comparison (10-fold CV models on Test Set)",
       x = "False Positive Rate (1 - Specificity)",
       y = "True Positive Rate (Sensitivity)") +
  scale_color_manual(values = c("RF" = "blue",
                                "XGBoost" = "red",
                                "SVM" = "green",
                                "KNN" = "orange",
                                "Neural Network" = "purple")) +
  theme_minimal()

```
I modelli supervisionati hanno mostrato performance variabili nel predire la mortalità (Death). Random Forest ha ottenuto le performance migliori (AUC = 0.78, accuracy ≈ 76%, specificity = 1.0), seguito da XGBoost e SVM, entrambi con buoni trade-off tra sensibilità e specificità. Il modello KNN ha performato peggio (AUC = 0.55, accuracy ≈ 44%), indicando scarsa capacità discriminativa. La rete neurale ha raggiunto AUC = 0.72 con un bilanciamento accettabile tra true positive e false positive. Complessivamente, RF è il più promettente.

##Cambiamo soglie


Dividiamo in train e test, trasformiamo in facotr la target e normalizziamo i set per la NN
```{r}

train_index <- createDataPartition(df_red$Death, p = 0.8, list = FALSE)
train_data <- df_red[train_index, ]
test_data  <- df_red[-train_index, ]

train_data$Death <- factor(train_data$Death, levels = c("0", "1"), labels = c("No", "Yes"))
test_data$Death  <- factor(test_data$Death, levels = c("0", "1"), labels = c("No", "Yes"))


preProc <- preProcess(train_data[, -which(names(train_data) == "Death")], method = c("center", "scale"))
train_data_norm <- train_data
train_data_norm[, -which(names(train_data) == "Death")] <- predict(preProc, train_data[, -which(names(train_data) == "Death")])
test_data_norm <- test_data
test_data_norm[, -which(names(test_data) == "Death")] <- predict(preProc, test_data[, -which(names(test_data) == "Death")])
```


```{r}

ctrl_kfold <- trainControl(
  method = "cv",
  number = 10,
  classProbs = TRUE,
  summaryFunction = twoClassSummary
)
```
specifichiamo la soglia per random forest
```{r}
coords(roc_rf, "best", ret = c("threshold", "sensitivity", "specificity"))
```

```{r}

threshold_opt <- 0.443
```


```{r}
# Random Forest
mtry_grid <- expand.grid(mtry = c(2, 4, 6, 8, 10))
rf_model <- train(Death ~ ., data = train_data, method = "rf",
                  trControl = ctrl_kfold, metric = "ROC",
                  tuneGrid = mtry_grid, ntree = 500)
probs_rf <- predict(rf_model, newdata = test_data, type = "prob")
pred_rf <- ifelse(probs_rf[,"Yes"] >= threshold_opt, "Yes", "No")
pred_rf <- factor(pred_rf, levels = c("No", "Yes"))
cm_rf <- confusionMatrix(pred_rf, test_data$Death, positive = "Yes")
print(cm_rf)
roc_rf <- roc(test_data$Death, probs_rf[,"Yes"], levels = c("No", "Yes"), direction = "<")
cat("AUC RF", auc(roc_rf), "\n")
```
scegliamo soglia per xgboost

```{r}
coords(roc_xgb, "best", ret = c("threshold", "sensitivity", "specificity"))
```

```{r}
threshold_opt <- 0.434519
```


```{r}
# XGBoost
xgb_grid <- expand.grid(nrounds = c(100, 200),
                        max_depth = c(3, 6),
                        eta = c(0.01, 0.1, 0.3),
                        gamma = 0,
                        colsample_bytree = 1,
                        min_child_weight = 1,
                        subsample = 1)
xgb_model <- train(Death ~ ., data = train_data, method = "xgbTree",
                   trControl = ctrl_kfold, metric = "ROC",
                   tuneGrid = xgb_grid)
probs_xgb <- predict(xgb_model, newdata = test_data, type = "prob")
pred_xgb <- ifelse(probs_xgb[,"Yes"] >= threshold_opt, "Yes", "No")
pred_xgb <- factor(pred_xgb, levels = c("No", "Yes"))
cm_xgb <- confusionMatrix(pred_xgb, test_data$Death, positive = "Yes")
print(cm_xgb)
roc_xgb <- roc(test_data$Death, probs_xgb[,"Yes"], levels = c("No", "Yes"), direction = "<")
cat("AUC XGBoost", auc(roc_xgb), "\n")
```

```{r}
coords(roc_knn, "best", ret = c("threshold", "sensitivity", "specificity"))
```

```{r}
threshold_opt <-0.1
```

```{r}
# KNN
knn_model <- train(Death ~ ., data = train_data, method = "knn",
                   trControl = ctrl_kfold, metric = "ROC",
                   tuneGrid = expand.grid(k = c(3, 5, 7, 9)))
probs_knn <- predict(knn_model, newdata = test_data, type = "prob")

pred_knn <- ifelse(probs_knn[,"Yes"] >= threshold_opt, "Yes", "No")
pred_knn <- factor(pred_knn, levels = c("No", "Yes"))
cm_knn <- confusionMatrix(pred_knn, test_data$Death, positive = "Yes")
print(cm_knn)
roc_knn <- roc(test_data$Death, probs_knn[,"Yes"], levels = c("No", "Yes"), direction = "<")
cat("AUC KNN", auc(roc_knn), "\n")
```
```{r}
coords(roc_svm, "best", ret = c("threshold", "sensitivity", "specificity"))
```

```{r}
threshold_opt <-0.4284482
```

```{r}
# SVM
svm_model <- train(Death ~ ., data = train_data, method = "svmRadial",
                   trControl = ctrl_kfold, metric = "ROC",
                   tuneLength = 5)
probs_svm <- predict(svm_model, newdata = test_data, type = "prob")
pred_svm <- ifelse(probs_svm[,"Yes"] >= threshold_opt, "Yes", "No")
pred_svm <- factor(pred_svm, levels = c("No", "Yes"))
cm_svm <- confusionMatrix(pred_svm, test_data$Death, positive = "Yes")
print(cm_svm)
oc_svm <- roc(test_data$Death, probs_svm[,"Yes"], levels = c("No", "Yes"), direction = "<")
cat("AUC SVM", auc(roc_svm), "\n")
```
```{r}
coords(roc_nn, "best", ret = c("threshold", "sensitivity", "specificity"))
```

```{r}
threshold_opt <-0.5378535
```

```{r}
# Neural Network
nn_model <- train(Death ~ ., data = train_data_norm, method = "nnet",
                  trControl = ctrl_kfold, metric = "ROC",
                  tuneGrid = expand.grid(size = c(3, 5, 7),
                                         decay = c(0, 0.1, 0.5)),
                  maxit = 200, trace = FALSE)
probs_nn <- predict(nn_model, newdata = test_data_norm, type = "prob")
pred_nn <- ifelse(probs_nn[,"Yes"] >= threshold_opt, "Yes", "No")
pred_nn <- factor(pred_nn, levels = c("No", "Yes"))
cm_nn <- confusionMatrix(pred_nn, test_data$Death, positive = "Yes")
print(cm_nn)
roc_nn <- roc(test_data$Death, probs_nn[,"Yes"], levels = c("No", "Yes"), direction = "<")
cat("AUC Neural Network", auc(roc_nn), "\n")
```



```{r}
library(ggplot2)
library(pROC)

# Calcola le ROC
roc_rf  <- roc(test_data$Death, probs_rf[,"Yes"], levels = c("No", "Yes"), direction = "<")
roc_xgb <- roc(test_data$Death, probs_xgb[,"Yes"], levels = c("No", "Yes"), direction = "<")
roc_knn <- roc(test_data$Death, probs_knn[,"Yes"], levels = c("No", "Yes"), direction = "<")
roc_svm <- roc(test_data$Death, probs_svm[,"Yes"], levels = c("No", "Yes"), direction = "<")
roc_nn  <- roc(test_data$Death, probs_nn[,"Yes"], levels = c("No", "Yes"), direction = "<")

# Dataframe per ggplot
roc_df_rf <- data.frame(Specificity = rev(roc_rf$specificities),
                        Sensitivity = rev(roc_rf$sensitivities),
                        Model = "RF")

roc_df_xgb <- data.frame(Specificity = rev(roc_xgb$specificities),
                         Sensitivity = rev(roc_xgb$sensitivities),
                         Model = "XGBoost")

roc_df_knn <- data.frame(Specificity = rev(roc_knn$specificities),
                         Sensitivity = rev(roc_knn$sensitivities),
                         Model = "KNN")

roc_df_svm <- data.frame(Specificity = rev(roc_svm$specificities),
                         Sensitivity = rev(roc_svm$sensitivities),
                         Model = "SVM")

roc_df_nn <- data.frame(Specificity = rev(roc_nn$specificities),
                        Sensitivity = rev(roc_nn$sensitivities),
                        Model = "Neural Network")

# Unisci
roc_all <- rbind(roc_df_rf, roc_df_xgb, roc_df_knn, roc_df_svm, roc_df_nn)

# Plot ROC
ggplot(roc_all, aes(x = 1 - Specificity, y = Sensitivity, color = Model)) +
  geom_line(linewidth = 1.2) +
  geom_abline(linetype = "dashed", color = "gray") +
  labs(
    title = "ROC Curve Comparison (Test Set, Optimal Threshold )",
    x = "False Positive Rate (1 - Specificity)",
    y = "True Positive Rate (Sensitivity)"
  ) +
  scale_color_manual(values = c("RF" = "blue",
                                "XGBoost" = "red",
                                "KNN" = "orange",
                                "SVM" = "green",
                                "Neural Network" = "purple")) +
  theme_minimal()

```
Dopo l’ottimizzazione delle soglie tramite Youden Index, i modelli hanno mostrato miglioramenti nelle performance. SVM ha ottenuto i risultati più solidi (AUC = 0.70, Accuracy = 82%, Balanced Accuracy ≈ 0.82), seguito da Random Forest e XGBoost (AUC ≈ 0.83 e 0.82, Accuracy = 73-76%). Anche la rete neurale si comporta bene (AUC = 0.79, Specificity = 0.90), mentre il KNN mostra overfitting verso la classe positiva, con specificity nulla e AUC ≈ 0.53. L’ottimizzazione delle soglie ha permesso di bilanciare meglio sensibilità e specificità rispetto al default 0.5.

#Feature ranking
```{r}
# RF
var_imp_rf <- varImp(rf_model)
print(var_imp_rf)
plot(var_imp_rf, main = "Random Forest - Feature Importance")

# XGBoost
var_imp_xgb <- varImp(xgb_model)
print(var_imp_xgb)
plot(var_imp_xgb, main = "XGBoost - Feature Importance")

# SVM
var_imp_svm <- varImp(svm_model)
print(var_imp_svm)
plot(var_imp_svm, main = "SVM - Feature Importance")

# KNN
var_imp_knn <- varImp(knn_model)
print(var_imp_knn)
plot(var_imp_knn, main = "KNN - Feature Importance")

# Neural Network
var_imp_nn <- varImp(nn_model)
print(var_imp_nn)
plot(var_imp_nn, main = "Neural Network - Feature Importance")

```
XGBoost si focalizza su poche feature ad altissimo impatto (soprattutto HGG e Unknown), tralasciando altre variabili.
Random Forest distribuisce l’importanza in modo più equilibrato, mostrando un pattern complesso ma interpretabile.
SVM e KNN producono ranking più piatti, con minore capacità discriminativa, coerente con la natura meno trasparente di questi algoritmi.
Neural Network presenta alcune anomalie, dando rilievo a feature secondarie come Sex, a scapito di altre più clinicamente rilevanti.

Tutti i modelli concordano sull’importanza di alcune variabili chiave:
HGG (tumori gliali ad alto grado),
Operation_type_bin (tipo di intervento chirurgico),
Unknown (istologia non definita),
Duration_of_symptoms_before_diagnosis_days (durata dei sintomi prima della diagnosi).

Queste compaiono sistematicamente nei primi posti nei grafici di Random Forest, XGBoost, SVM, KNN e Neural Network, suggerendo un’associazione forte e robusta con la mortalità.


L’importanza assegnata da tutti i modelli è supportata da razionali clinici:
HGG riflette la maggiore aggressività e letalità dei tumori ad alto grado.
Operation_type_bin implica che resezioni più radicali (GTR) siano legate a una prognosi migliore.
Unknown potrebbe indicare diagnosi incerte o incomplete, spesso correlate a outcome peggiori.
Durata dei sintomi più lunga può rappresentare ritardo diagnostico e trattamento tardivo.



